【裁判字號】    98,交聲,726
【裁判日期】    980831
【裁判案由】    聲明異議
【裁判全文】
臺灣高雄地方法院交通事件裁定         98年度交聲字第726號
原處分機關  高雄市政府交通局
異  議  人
即受處分人  甲○○
上列異議人因違反道路交通管理處罰條例案件，對於高雄市政府
交通局於民國98年3 月9 日所為之裁決（原處分案號：高市交裁
字第裁32-NJ0000000號），聲明異議，本院裁定如下：
    主  文
原處分撤銷。
甲○○汽車駕駛人，駕車行經有燈光號誌管制之交岔路口紅燈右
轉，處罰鍰新臺幣玖佰元，並記違規點數點。
    理  由
一、原處分意旨以：異議人即受處分人甲○○於民國97年10月31
    日上午10時38分許，駕駛2682-WS 號自小客車，在高雄縣鳳
    山市○○路與瑞隆東路口，因駕車行經有燈光號誌管制之交
    岔路口紅燈右轉行為，而為設置於該處之自動照相裝置照相
    ，嗣為原舉發機關即高雄縣政府警察局交通隊員警依所拍攝
    之照片逕行舉發，原處分機關乃依道路交通管理處罰條例第
    53條第2 項規定，裁處異議人罰鍰新臺幣（下同）900 元。
二、聲明異議意旨略以：
  (一)依道路交通管理處罰條例第9 條規定，受處罰人接獲違反道
    路交通管理事件通知單後裁決前，應於15日內，向處罰機關
    陳述意見，惟處罰機關於開具裁決書前並無進行此程序，依
    程序不合，實體不究之法理，應予撤銷。
  (二)舉發違反道路交通管理事件通知單僅為觀念通知，所謂應到
    案日期，並無法律約束力，又因該舉發單屬觀念通知而非行
    政處分，為無效之行政處分，並無任何強制力，然因行政處
    分未經撤銷前永遠有效，故上開舉發單未經撤銷前永遠有效
    ，處罰機關自無再依行政處分處罰之道理，否則即構成一事
    不二罰。
  (三)又依行政罰法第19條規定，違反行政法上義務應受法定最高
    額3,000 元以下罰鍰之處罰，其情節輕微，認以不處罰為適
    當者，得免予處罰。本件900 元之罰鍰應符合上述法律之適
    用，故本件應屬免罰範圍。況站在節能減碳立場，許多路口
    早允許右轉行為，高雄縣政府在該路口禁止右轉，實有違國
    際趨勢。
  (四)原裁決書所繕寫之違規地點錯誤，顯有重大瑕疵，應予撤銷
    ，且處罰機關事後再來函補正一張裁決書，顯然重複開罰，
    有違一事不二罰法理。
  (五)舉發機關所提供之舉發相片不合法，蓋紅綠燈與照相設備有
    使用電力、電腦，電力有電壓、頻率等變動因素會影響紅綠
    燈與照相設備之正確性，故該照片並無證明力，且行政機關
    並無法證明該照片有證明力。
  (六)該路口全天候禁止右轉，但該路口之自動照相裝置僅能拍攝
    紅燈右轉，違反行政程序法第6 條之禁止差別待遇原則。
  (七)綜上，原裁決處分既有上開多數瑕疵，爰聲明異議，請求撤
    銷原處分云云。
三、按汽車駕駛人，行經有燈光號誌管制之交岔路口闖紅燈者，
    處1,800 元以上5,400 元以下罰鍰。前項紅燈右轉行為者，
    處600 元以上1,800 元以下罰鍰。又汽車駕駛人有下列各款
    所列條款之一者，除依原條款處罰鍰外，並予記點：三、有
    第53條... 情形之一者，記違規點數3 點。」道路交通管理
    處罰條例第53條、第63條第1 項第3 款分別定有明文。
四、經查：
  (一)異議人於97年10月31日上午10時38分許，駕駛2682-WS 號自
    小客車，在高雄縣鳳山市○○路與瑞隆東路口，為設置於該
    處之闖紅燈照相裝置拍攝到紅燈右轉之照片，舉發機關員警
    即依所拍攝之照片逕行舉發，原處分機關乃依道路交通管理
    處罰條例第53條第2 項規定，裁處異議人罰鍰900 元之事實
    ，有高雄縣政府警察局高縣警交字第NJ0000000 號舉發違反
    道路交通管理事件通知單（下稱原舉發單）、高雄市政府交
    通局98年3 月9 日高市交裁字第裁32-NJ0000000號裁決書附
    卷可稽（參本院卷第8 、18頁），另上開路口設有禁止右轉
    標誌，異議人所有上開車輛確於該禁止右轉路口紅燈右轉之
    事實，有舉發照片2 紙在卷可按（參本院卷第26頁），是此
    部分之事實，堪以認定。
  (二)異議人固以前開詞情置辯，惟查：
    1.道路交通管理處罰條例第8 條第1 項第1 款、第2 項規定
      ：「違反本條例行為者... 一、第12條至第68條由公路主
      管機關處罰。前項處罰於裁決前，應給予違規行為人陳述
      之機會。」又同條例第9 條第1 項規定：「行為人接獲違
      反道路交通管理事件通知單後... 不服舉發事實者，應於
      15日內，向處罰機關陳述意見；」。是依上開法文意旨，
      行為人（即異議人）不服舉發事實者，應於收受原舉發單
      後15日內，向處罰機關即高雄市政府交通局陳述意見，此
      條文僅規定異議人於「收受原舉發單後」15日內向處罰機
      關陳述意見之權利，並未課予高雄市政府交通局於「裁決
      前」應通知異議人於15日內陳述意見之義務，故異議人主
      張：處罰機關裁決前仍應再予受處分人15日陳述意見之機
      會，容有誤會。況本件原舉發單於97年11月27日已送達異
      議人位在高雄市○鎮區○○路182 號住處，而由異議人親
      自簽收，且該舉發單內亦載明「不服舉發者，至於接獲本
      單15日內，向處罰機關陳述」等情，有高雄縣政府警察局
      98年8 月13日函附之原舉發單及其送達證書在卷可證（參
      本院卷第55～58頁），而異議人於收受原舉發單後，業於
      97年12月2 日、97年12月23日、98年2 月23日以「陳情書
      」、「再陳情書」、「陳述狀」等形式向高雄市政府交通
      局陳述意見等情，有該局98年8 月12日函附資料在卷可佐
      （參本院卷第49～54頁），顯見異議人於高雄市政府交通
      局98年3 月9 日裁決前，已有多次陳述意見之情事，故高
      雄市政府交通局依上開條文意旨逕予裁決，自無不當。
    2.又按行政處分，係指行政機關就公法上具體事件所為之決
      定或其他公權力措施而對外直接發生法律效果之單方行政
      行為；觀念通知則是指行政機關單就一定事實的認識而向
      相對人民表示的事實行為，通常以告知或通知的形式為之
      ，並非行政處分，故不得成為行政爭訟之標的。查道路交
      通管理處罰條例第9 條第1 項固規定：「本條例所定罰鍰
      之處罰，行為人接獲違反道路交通管理事件通知單後，於
      15日內得不經裁決，逕依規定之罰鍰標準，向指定之處所
      繳納結案。」，惟此係為便利違規行為人所設之規定，並
      無任何強制力存在，此從該條文後段：「其不依通知所定
      期限前往指定處所候裁決，且未依規定期限繳納罰鍰結案
      或向處罰機關陳述意見者，處罰機關得逕行裁決之」等語
      可明，故舉發通知單性質屬於觀念通知，在使受通知人知
      悉違規之內容，並作為裁決認定違規事實之基礎，而裁決
      書始為行政機關之行政處分甚明。從而，原舉發單既為觀
      念通知，而非行政處分，故高雄市政府交通局依上開條文
      規定逕予裁決，自無重複為行政處分而構成一事不二罰之
      疑慮。異議人先將具觀念通知性質之原舉發單解釋為係無
      效之行政處分，本即有誤，後又混淆「無效之行政處分自
      始不生效力」、「得撤銷之行政處分於撤銷前效力繼續存
      在」此二者不同性質名詞之法律效果，據而主張：性質為
      觀念通知之原舉發單係「無效之行政處分」，而該「無效
      之行政處分」在未經撤銷前永久有效，故處罰機關再為裁
      決，為重複處分云云，顯有徒憑己意曲解法律之違誤，委
      無足採。
    3.至異議人所違反之道路交通管理處罰條例第53條第2 項之
      違規，固屬法定最高額3,000 元以下罰鍰之處罰，然行政
      罰法第19條規定：... 其情節輕微，認以不處罰為適當者
      ，得免予處罰。顯然賦予處罰機關視違規情節而得自由裁
      量是否予以處罰，此觀之法條係規定「得」免予處罰，而
      非「應」免予處罰可明，故異議人主張本件「應」屬免罰
      範圍，即有誤會；至路口是否允許右轉本即主管機關之權
      限，且上開違規路口亦非不允許車輛右轉，僅要求右轉車
      輛不得在該路口快車道上逕予右轉，須在路口前方先行駛
      進慢車道後始得右轉，以保障慢車道上車輛通過路口時之
      安全，此觀之卷附舉發照片及瑞隆東路禁止在快車道上右
      轉之告示牌可明（參本院卷第26、38頁），是主管機關考
      量路口交通情況而為上開規定，自屬其權責範圍，非法院
      所得置喙，人民對此雖得加以建議，惟依道路交通安全規
      則第90條規定，駕駛人駕駛汽車，自應遵守道路交通標誌
      、標線、號誌之指示。是道路交通標誌、標線、號誌一經
      交通主管機關劃設後，於依法變更前，人民即有遵守主管
      機關所設道路交通標誌、標線、號誌之義務，尚不得以其
      主觀意見，逕認主管機關之規劃不當，而任意違反，否則
      ，將使行車次序紊亂，嚴重危及道路秩序及用路人之權益
      ，故異議人以此主張免罰，亦無可取。
    4.本件原於98年3 月9 日郵寄異議人之裁決書地點雖有漏載
      ，然高雄市政府交通局已於98年3 月11日發函就裁決書違
      規地點予以補正，有該局98年3 月11日高市交裁字第0980
      011302號函在卷可證（參本院卷第5 、7 頁），故其瑕疵
      已經補正，且異議人違規地點係高雄縣鳳山市○○路與瑞
      隆東路口一節，有原舉發通知單及相片附卷可憑，是異議
      人既親自收受該舉發單，對本件違規地點自知之甚詳，故
      原郵寄之裁決書就此部分雖有漏載，然此瑕疵並未對異議
      人之權益造成重大影響，自難謂此係重大瑕疵，此外，復
      查該裁決書亦無欠缺行政程序法第111 條所規定之無效或
      其他違法應撤銷之情形，故異議人辯稱：原裁決書所繕寫
      之違規地點錯誤，顯有重大瑕疵，應予撤銷云云，即屬無
      據；至異議人又主張補印之裁決書係重複裁決，顯然違反
      一事不二罰之法理，然行政處分，係以是否對外直接發生
      法律效果等為其要件，換言之，行政機關之行為是否為行
      政處分，非僅以形式之記載而斷，須視該行為是否直接對
      外發生法律效果而定，本件高雄市政府交通局雖於98年3
      月11日郵寄1 份裁決書予異議人，然高雄市政府交通局已
      於函文上說明該份補印之裁決書係因電腦規範字數緣故，
      致無法將違規地點欄全部字數填摯於其中，故補印更正之
      裁決書等情，有該局98年3 月11日高市交裁字第09800113
      02號函附卷可按（參本院卷第7 頁），且觀之該補印之裁
      決書除補充違規地點之記載外，其餘之記載均與高雄市政
      府交通局於98年3 月9 日郵寄異議人之裁決書相同，並於
      裁決書上方蓋上「補印98.3.11 」之戳記，顯見高雄市政
      府交通局並無使該補印之裁決書對外發生裁罰異議人之法
      律效果，是該補印之裁決書自非行政處分，僅係將違規地
      點更正之事實告知予相對人之事實行為，故異議人上開所
      指，尚難憑取。
    5.又感應式線圈照相裝置之運作設計，係於號誌為紅燈狀態
      下，車輛行經感應線圈時，方啟動照相裝置及顯示感應時
      間等單純機械原理，以作為舉發機關舉發闖紅燈違規行為
      之依據，本件異議人違規路口感應式線圈照相裝置係由荷
      蘭Gatsometer B.V. 廠商製造之RLC36 （線圈式）測速設
      備，經原廠分別向NMI （荷蘭中央標準檢驗局）及荷蘭阿
      姆斯特丹工商協會進行型式認證及核可簽名，取得合格聲
      明書後，該合格聲明書復經我國駐荷蘭台北代表處公證，
      及我國外交部驗證後始輸入國內一節，有高雄縣政府警察
      局98年4 月30日高縣警交字第0980077875號函附之認證書
      、合格聲明、我國駐荷蘭台北代表處、外交部驗證資料之
      相關簽名、印鑑圖樣等在卷可憑（參本院卷第25～32頁）
      ，又上開照相設備確經高雄縣政府警察局定期檢視運作情
      形等情，亦有高雄縣政府警察局交通隊固定桿測速（闖紅
      燈）照相主機運作一覽表在卷可稽（參本院卷第33頁），
      足認本件舉發之感應式線圈於出廠時業經測試合格、並經
      主管機關定期檢視運作情形，自難謂該感應式線圈有何未
      經檢驗或故障可言；再參以異議人確係於紅燈亮啟之情況
      下，超越停止線而右轉通過路口之事實，有照片2 張在卷
      可查（參本院卷第26頁），且異議人並未指出任何具體事
      證顯示違規路口之自動照相設備有何運作不良之情事，僅
      以上開設備因使用電力、電腦，電力有電壓、頻率等變動
      因素會影響紅綠燈與照相設備之正確性等抽象名詞，空言
      指稱舉發照片不合法，是其所辯，既乏依據，又與照片所
      示實情不符，不足採信。
    6.異議人又辯稱：該路口之自動照相裝置僅能拍攝紅燈右轉
      ，無法取締綠燈、黃燈右轉情形，顯有違反平等原則、禁
      止差別待遇原則云云。惟查，不法行為本無平等原則之適
      用（即小偷不能以警察沒抓到江洋大盜為由而主張其偷竊
      行為免罰），本件異議人違規右轉行為之事證明確，已如
      前述，自不能以平等原則主張其違規行為免罰；且本院依
      職權函詢高雄縣政府警察局會否定期派人在該處取締不依
      規定右轉之違規行為，經該局覆以：本局鳳山分局新甲派
      出所平日均編排員警於上午7 ～9 時、下午5 ～7 時在該
      處執行交通疏導勤務等語，有高雄縣政府警察局98年6 月
      26日高縣警交字第0980027848號函附卷可考（參本院卷第
      45頁），顯見舉發機關並無刻意就感應式線圈所無法取締
      之綠燈、黃燈右轉之違規行為而不予取締，故異議人上開
      所辯，均不足採。
五、綜上所述，異議人於上開時、地，駕駛上開車號自小客車，
    行經高雄縣鳳山市○○路與瑞隆路口，有行經有燈光號誌管
    制之交岔路口紅燈右轉等違規行為之事實，應可認定，異議
    人空言否認，不足採信；惟異議人違反道路交通管理處罰條
    例第53條第2 項規定之行為，依同條例第63條第1 項第3 款
    規定，除處罰鍰外，並應記違規點數3 點，然原處分機關僅
    對異議人處以罰鍰，自有違誤，是應由本院將原處分撤銷，
    並自為裁定如主文第2 項所示。
六、據上論斷，應依道路交通案件處理法第20條前段，裁定如主
    文。
中    華    民    國    98    年    8     月    31    日
                    交通法庭  法  官  王俊彥
如不服本裁定應於送達後5 日內向本院提出抗告狀。
以上正本證明與原本無異。
中    華    民    國    98    年    9     月    1     日
                              書記官  鄭永媚


司法院資訊處製作；財團法人民間司法改革基金會備份。
